---
title: "Titulo original corto pero claro"
subtitle: "EYP3007 - Consultoría Estadística"
format: 
  pdf: 
    include-in-header: 
      text: |
        \usepackage{amsmath}
    colorlinks: true
    geometry:
      - top=20mm
      - left=20mm
      - right=20mm
      - heightrounded
    fig-pos: H
    fontsize: 10pt
author: 
  - name: "Constanza Segovia González"
  - name: "Francisca Vilca Sánchez"
crossref:
  fig-title: Figura
  fig-prefix: figura
  tbl-title: Tabla
  tbl-prefix: tabla
tbl-cap-location: bottom
execute: 
  echo: false
  message: false
  warning: false
---

```{r}
library(rio)
library(dplyr)
library(ggplot2)
library(patchwork)
library(stringr)
library(ggrepel)

```

```{r}
datos <- import("ENS-reducida.xlsx")

datitos <- datos %>% 
  select(c(1:6),c(27:38),c(66:76))

datitos2 <-  datitos %>%
  mutate(horas_suegno_sem = ifelse(ts5 <= 5, "Menos o 5 horas",
                                   ifelse(5 < ts5 & ts5 <= 10,
                                          "Entre 5 a 10 horas",
                                          "Más de 10 horas"))) %>% 
  mutate(horas_suegno_fds = ifelse(ts6 <= 5, "Menos o 5 horas",
                                   ifelse(5<ts6 & ts6 <= 10,"Entre 5 a 10 horas",
                                          "Más de 10 horas"))) %>% 
  mutate(est_nut = factor(est_nut, 
                          levels = c(1, 0, 3, 4, 5), 
                          labels = c("Enflaquecido","Normal", "Sobrepeso",
                                     "Obeso", "Obeso mórbido")),
         trastorno_suegno = factor(trastorno_suegno, levels = c(0, 1)),
         sospecha_apnea = factor(sospecha_apnea, levels = c(0, 1)),
         horas_suegno_fds = factor(horas_suegno_fds,
                                   levels = c("Menos o 5 horas",
                                              "Entre 5 a 10 horas",
                                              "Más de 10 horas")),
         horas_suegno_sem = factor(horas_suegno_sem,
                                   levels = c("Menos o 5 horas",
                                              "Entre 5 a 10 horas",
                                              "Más de 10 horas"))) %>%
  na.omit() %>% 
  select(2,4,6,11,12,c(17:20),c(23:25),28,29)

```

## Introducción

aqui contamos en 4 parrafos como maximo q wea vamos a hacer

Explicar q bases elegimos para trabajar,con cuantos datos nos quedamos y no sabria q más dedcir

## Trastorno del Sueño

El trastorno del sueño se definen como las alteraciones en el modo de dormir. Estás pueden llegar a afectar al casi 40% de la población según la OMS. Por lo que resulta interesante entender como afecta a la población Chilena mayor de 15 años, para ello trabajando la muestra obtenida se tienen los siguientes resultados:

### Horas de Sueño:

Sabemos que 

```{r}
ggplot() +
  geom_histogram(data = datitos, aes(x = ts5, fill = "Horas de sueño en la semana"), alpha = 0.7, color = "white", bins = 10) +
  geom_histogram(data = datitos, aes(x = ts6, fill = "Horas de sueño el fin de semana"), alpha = 0.7, color = "white", bins = 10) +
  labs(title = "Horas de sueño en semana y fin de semana",
       x = "Valores",
       y = "Frecuencia") +
  scale_fill_manual(name = "Variables",
                    values = c("Horas de sueño en la semana" = "maroon", "Horas de sueño el fin de semana" = "#FF6A6A")) +
  theme_minimal()
```

### Trastorno del Sueño 

```{r}
datitos2 %>% 
  group_by(trastorno_suegno) %>% 
  summarise(Cantidad = n()) %>% 
  mutate(Porcentaje = round(Cantidad / sum(Cantidad) * 100,2)) %>%  
  ggplot(aes(x="",y=Porcentaje, fill= trastorno_suegno))+
  geom_bar(stat = "identity",
           color="white") +
  geom_text(aes(label = str_glue("{format(Porcentaje, big.mark = '.', decimal.mark = ',')}%")),
            position=position_stack(vjust=0.5),color="black",size=5)+
  coord_polar(theta = "y")+
  labs(x = "",
       y = "",
       fill = "¿Hay trastorno del sueño?") +
  scale_fill_manual(values = c("#F72C25", "#65E317")
                    ,labels = c("No", "Si")
                    )+
  theme_minimal()
  
```

### Sospecha de Apnea

```{r}
datitos2 %>% 
  group_by(sospecha_apnea) %>% 
  summarise(Cantidad = n()) %>% 
  mutate(Porcentaje = round(Cantidad / sum(Cantidad) * 100,2)) %>%  
  ggplot(aes(x="",y=Porcentaje, fill= sospecha_apnea))+
  geom_bar(stat = "identity",
           color="white") +
  geom_text(aes(label = str_glue("{format(Porcentaje, big.mark = '.', decimal.mark = ',')}%")),
            position=position_stack(vjust=0.5),color="black",size=5)+
  coord_polar(theta = "y")+
  labs(x = "",
       y = "",
       fill = "¿Hay Sospecha de Apnea?")+
  scale_fill_manual(values = c("#F72C25", "#65E317"),
                    labels = c("Sin sospecha", "Con sospecha"))+
  theme_minimal()
```

## Estado Nutricional

```{r}
datos_nut <- datitos2 %>%
  filter(est_nut %in% c("Enflaquecido", "Normal", "Sobrepeso", "Obeso", "Obeso mórbido"))

datos_nut %>% 
  group_by(est_nut) %>% 
  summarise(Cantidad = n()) %>% 
  mutate(Porcentaje = round(Cantidad / sum(Cantidad) * 100,2)) %>% 
  ggplot(aes(x="",y=Porcentaje, fill= est_nut))+
  geom_bar(stat = "identity",
           color="white") +
  geom_text_repel(aes(label = str_glue("{format(Porcentaje, big.mark = '.', decimal.mark = ',')}%")), 
                  direction = "both", segment.color = "transparent", 
                  segment.size = 0, force = 5, color = "black", size = 5) +
  coord_polar(theta = "y")+
  labs(x = "",
       y = "",
       fill = "Estado Nutricional")+
  scale_fill_manual(values = c("#F72C25", "#FFBE0B", "#65E317",
                               "#124FB3","#822E81"))+
  theme_minimal()

```

## Relaciones entre Estado Nutricional y Trastorrno del sueño:

```{r}

ggplot(datitos2, aes(x = est_nut, fill=trastorno_suegno)) +
  geom_bar(aes(fill = trastorno_suegno), position = "dodge") +
  scale_fill_manual(values = c("pink", "#FF69B4"), labels = c("Sin trastorno", "Con trastorno")) + 
  labs(title = "Estado Nutricional con Trastorno de Sueño",
       x = " ",
       y = " ",
       fill=" ")+
  theme_minimal()

```


## Conclusiones

algo debemos haber creado

## Bibliografía 

no se q wea poner de relleno aca pero debe estar en apa

- https://www.mendoza.gov.ar/prensa/trastornos-del-sueno-y-sus-consecuencias-dormir-no-es-descansar/#:~:text=Se%20denomina%20trastornos%20del%20sue%C3%B1o,a%20cabo%20un%20buen%20dormir.

LOS ANEXOOOOOS DEBERIAN IR AQUÍ